【裁判字號】    95,聲判,152
【裁判日期】    951229
【裁判案由】    聲請交付審判
【裁判全文】
臺灣臺北地方法院刑事裁定             95年度聲判字第152號
聲  請  人  甲○○
代  理  人  孫冬生律師
被      告  乙○○
上列聲請人因被告違反著作權法等案件，不服臺灣高等法院檢察
署檢察長中華民國95年10月14日95年度上聲議字第4459號駁回聲
請再議之處分（原不起訴處分案號：臺灣臺北地方法院檢察署94
年度偵字第19546號），聲請交付審判，本院裁定如下：
    主  文
聲請駁回。
    理  由
一、按告訴人不服上級法院檢察署檢察長或檢察總長認再議為無
    理由而駁回之處分者，得於接受處分書後10日內委任律師提
    出理由狀，向該管第一審法院聲請交付審判；法院認為交付
    審判之聲請不合法或無理由者，應駁回之，刑事訴訟法第25
    8條之1、第258條之3第2項前段，分別定有明文。
二、本件聲請人即告訴人甲○○曾以被告乙○○涉犯著作權法，
    向臺灣臺北地方法院檢察署檢察官提出告訴，經該檢察署檢
    察官為不起訴處分後，聲請人不服聲請再議，亦經臺灣高等
    法院檢察署檢察長以再議無理由予以駁回，聲請人於民國95
    年10月24日收受臺灣高等法院檢察署處分書後委任律師為代
    理人，於95年11月06日向本院聲請交付審判，已逾法定不變
    期間，合先敘明。
三、聲請交付審判意旨略以：
  (一)聲請人所著之「商周青銅兵器」一書，除影像原係由聲請人
    所收藏之錯金幾何雲紋劍實物拍攝外，其文字則係由聲請人
    多年之研究更彙集融合多位專家學者之意見與資料，方能著
    作成書，絕非一般人所能想像瞭解，且聲請人於「商周青銅
    兵器」書中，已就「錯金幾何雲紋劍」加以詳細闡述與說明
    ，因該劍在出土時，並無任何介紹及記載，經聲請人邀請專
    家考證及研究，始確定其年代與淵源以及製作工法、用途等
    ，故於本書中所闡述與說明之文字，應係具有原創性之文字
    著作，而屬於著作權法保護之文字著作權範疇。再就產出年
    代、製作工法而言，苟非經過嚴謹之考據如何能查知其為何
    時產出及如何製作，足見該闡述與說明實已溶入聲請人之心
    血及智慧，而將聲請人內心之思想與情感，藉文字之表現方
    式以獨特之鑑賞力與見解加以闡述與說明，依法應具有原創
    性之文字著作。故本書亦有「著作權所有，翻印盜印必究」
    等字樣，足見商周青銅兵器之圖文，屬於著作之表達，應合
    於著作權法保護之範圍。被告既未持有該錯金幾何雲紋劍，
    復未對該劍有任何研究及蒐集資料，顯係完全剽竊自告訴人
    之著作，自屬違反著作權法。
  (二)就本件被告所仿製之雲紋錯金劍工藝品及說明書，與聲請人
    之系爭圖文著作加以比對：被告系爭說明書中所使用之文字
    為「戰國時期」、「全長36公分」、「寬5 公分」、「劍身
    幾何雲紋圖以純金金箔鑲崁」、「其圖紋之精巧、構思之細
    膩、作工之繁複，堪稱古代鑄金工藝之極」；核與聲請人之
    系爭書著：「戰國中期」、「通長36.6公分」、「身寬5 公
    分」、「劍身通體裝飾錯金幾何雲紋」、「綜觀幾何圖案、
    構思精巧，金光燦爛，堪稱古代錯金工藝之極品」。兩相比
    對，一望即知被告係抄襲自聲請人之系爭文字著作。
  (三)本件駁回再議處分書中認被告之說明書及網站中之說明，與
    聲請人之系爭著作並不完全相同而遽推被告無抄襲之行為，
    誠有違誤。又被告對系爭雲紋錯金劍之原物既未曾持有過，
    亦從未見識過，則不符駁回再議處分書所舉「如果小朋友自
    己看著蘋果畫的，就是自己創作的表達方式」之例，應係被
    告前因有聲請人吳王夫差劍之圖文授權，即如駁回再議處分
    書中所另舉「若小朋友拿別人畫好的圖來抄襲創作者的筆法
    佈局等表達方式，就是屬於侵害著作權的行為」之例，即被
    告係拿著聲請人之系爭文字著作而抄襲聲請人之文字創作之
    表達方式，顯已侵害聲請人之著作權而提起交付審判等語。
四、臺灣臺北地方法院檢察署檢察官偵查結果以：「本件告訴人
    就該古文物所拍攝之攝影著作僅屬單純性質之重製，即以攝
    影機對實物拍攝之照片，尚難稱係將告訴人內心思想、情感
    、藉影像表現方法，以個別獨具之創意表現於外，亦即尚難
    認係屬著作權法所指之著作；縱認告訴人上揭照片係著作權
    法所保護之著作，惟依著作權法第10之1 條之規定，其所保
    護者亦係以攝影方式所「表達」之照片，而非所拍攝之「錯
    金幾何雲紋劍」，被告以照片中所拍攝之「錯金幾何雲紋劍
    」依實際尺寸製成實體物，非侵害攝影著作之表達方式，亦
    不得據此認定被告有侵害著作權之犯行。又被告所重製之上
    開錯金幾何雲紋劍實物包裝盒上產品說明與其所負責之迪雅
    國際股份有限公司網站網頁上之說明，固引用告訴人撰寫之
    「商周青銅兵器」一書，惟綜觀該說明之內容，無非係就錯
    金幾何雲紋劍之產出年代、實際尺寸、製作工法及用途等情
    加以闡述，難謂有何原創性可言，自難視著作權法之語文著
    作，而受著作權之保護。是被告所為均與著作權法重製之犯
    罪構成要件有間，而為不起訴處分。」；又臺灣高等法院檢
    察署檢察長審核結果以：「就錯金幾何雲紋劍」之產出年代
    、實際尺寸、製作工法及用途等加以闡述，尚難謂係著作權
    法所保護之著作客體。是被告在其說明書及網站上就該劍之
    產出年代、實際尺寸、製作工法及用途等加以闡述，不論是
    否引自告訴人「商周青銅兵器」一書，均無侵害著作權法之
    問題。且著作權法所保護的是著作的表達，非所其所表達的
    思想、程序、製程、系統等，因此，即使是同一件事實，倘
    由不同的著作人為不同表達而形成獨立之創作，且其間並無
    抄襲的情事，則個人就其著作享有著作權。換言之，任何創
    作都有其背後所蘊藏的觀念，而觀念是屬於大家共通的認識
    。而被告網站及說明書上其他形容其所販售之「雲紋錯金劍
    」之文字，如「圖紋之精巧，構思之細膩，作工之繁複，堪
    稱古代鑄劍工藝之極品」等，經核與告訴人「商周青銅兵器
    」一書內容並不相同。告訴人稱有侵害著作權之指述應與事
    實有間。而認為告訴人之再議聲請為無理由，而駁回告訴人
    再議聲請。
五、經查：
  (一)著作權法所保護之著作，其保護僅係及於該著作之表達，而
    不及於所表達之思想、程序、製程、系統、操作方法、概念
    、原理、發現，著作權法第10之1 定有明文。聲請人於交付
    審判聲請狀無非一再強調其是費盡心力、勞力以發掘該件古
    物。是以若果有其物，則聲請人只是「發現」，而非「創作
    」。該古物之「發現」，自無從成為著作權法保護之對象。
    又「錯金幾何雲紋劍」上之幾何雲紋係戰國時代中期方興起
    ，在楚文化中流傳廣泛，且錯金銀工藝係在戰國時代達到高
    峰等情，為告訴人於「商周青銅兵器」一書中所載明，是被
    告重製之該錯金幾何雲紋劍係古文物乙節，堪信為真實。本
    件聲請人就該古文物所拍攝之攝影著作縱認係將告訴人內心
    思想、情感，藉影像表現方法，以個別獨具之創意表現於外
    ，而屬著作權法所指之攝影著作，惟依上揭著作權法第10條
    之1 之規定，其所保護者亦係以攝影方式所「表達」之照片
    ，而非所拍攝之「錯金幾何雲紋劍」，被告以照片中所拍攝
    之「錯金幾何雲紋劍」依實際尺寸製成實體物，並非侵害攝
    影著作之表達方式，亦不得據此認定被告有侵害著作權之犯
    行。
  (二)又查被告網站及說明書上所形容所販售之「雲紋錯金劍」之
    文字：「圖紋之精巧、構思之細膩、作工之繁複，堪稱古代
    鑄劍工藝之極品」，經核與聲請人所著之「商周青銅兵器」
    一書所陳述之方式並不相同，應認係為不同表達方式而形成
    之獨立創作；而尺寸上的說明，更僅係事實上的陳述，無從
    成為著作權法所保護之對象，亦即該等文字敘述其自由發揮
    空間及表達方式誠屬有限，資料來源亦多有重疊，應更為嚴
    格之解釋。綜上所述，前述兩著作核其相似情形，應認尚未
    達「實質類似」之程度。
六、綜上所陳，本案之聲請交付審判聲請既已逾法定不變期間，
    屬程序上無法補正之不合法；且偵查卷內所存證據既非足使
    本院認定被告涉有違反著作權法嫌疑，而有檢察官應提起公
    訴之情事；是本件聲請交付審判，無從准許，應予駁回。
七、依刑事訴訟法第258條之1第1項、第258條之3第2項前段，裁
    定如主文。
中    華    民    國    95    年    12    月    29    日
                  刑事第五庭審判長法  官  黃程暉
                                  法  官  李宜娟
                                  法  官  賴秀蘭
以上正本證明與原本無異。
不得抗告。
                                  書記官  陳惠娟
中    華    民    國    96    年    1     月    8     日


司法院資訊處製作；財團法人民間司法改革基金會備份。
